臺灣高等法院民事判決　　　　　　　　　 95年度上字第441號
上　訴　人　宜逸實業有限公司
法定代理人　己○○
訴訟代理人　翟世炎律師
被　上訴人　新竹縣政府
法定代理人　戊○○
訴訟代理人　唐琪瑤律師
複　代理人　唐行深律師
上列當事人間給付買賣價金事件，上訴人對於中華民國95年2月6
日臺灣新竹地方法院93年度訴字第680號第一審判決提起上訴，
經本院於96年10月2日言詞辯論終結，判決如下：
    主  文
上訴駁回。
第二審訴訟費用由上訴人負擔。
    事實及理由
一、被上訴人起訴主張：其為辦理新竹縣新豐鄉新豐溪緊急搶修
    疏濬堆置砂石標售工程（下稱系爭工程），先於民國（下同
    ）90年12月間委請訴外人浩晟設計工程有限公司（下稱浩晟
    公司）就新竹縣新豐鄉新豐溪中山橋上游2k+946～4k+006段
    為高程設計、治理規劃及計算預估該工程疏濬可標售之砂石
    數量為15,761立方公尺，嗣被上訴人即公開招標，由上訴人
    以每立方公尺新台幣（下同）213元之價格得標，兩造旋於
    91年8月29日簽訂砂石標售契約（下稱系爭契約），並約定
    繳款方法為上訴人分2期繳款，第1期以估算土石數量乘以得
    標單價之90%計算，於簽約時一次繳清，第2期應於契約期限
    屆滿查驗數量核定後，以核定數量乘以得標金額，再扣除第
    1期已繳金額，於上訴人接到被上訴人書面通知10日繳清。
    上訴人於91年9月24日開挖新豐溪河道砂石及裝載搬運，並
    於91年10月13日竣工，經被上訴人及浩晟公司於92年3月20
    日進行初驗，於同年4月18日進行複驗，經查驗上訴人疏濬
    後開挖之砂石數量為39,741立方公尺，較原設計數量多出
    23,980立方公尺，以上訴人得標單價每立方公尺213元計算
    ，系爭工程之結算價款為8,464,833元，扣除上訴人於簽約
    時已繳交之第1期工程款303萬元，上訴人尚須給付5,434,83
    3元。爰依系爭契約之約定，請求上訴人如數給付，並加付
    法定遲延利息等語。原審為被上訴人勝訴之判決，判命上訴
    人應給付被上訴人5,434,833元，及自94年1月21日起至清償
    日止，按年息5%計算之利息。被上訴人對於上訴人之上訴則
    聲明駁回上訴。
二、上訴人則以：上訴人就系爭工程於91年10月13日竣工後，即
    要求被上訴人進行驗收，而被上訴人與浩晟公司遲至92年3
    月20日始進行初驗，於同年4月18日始進行複驗，自竣工至
    初驗已相隔5月有餘，至複驗則相隔6個多月，顯與經濟部水
    利署暨所屬機關工程驗收注意事項所定應於30日內完成初驗
    、20日內完成驗收之規定有違。又上訴人於開工前曾多次要
    求被上訴人及浩晟公司進行測量，然被上訴人及浩晟公司均
    藉故拖延，上訴人迫不得已依約逕行開工，而於竣工後，被
    上訴人及浩晟公司於92年3月20日進行初驗及於同年4月18日
    進行複驗，均未通知上訴人到場，被上訴人所作成之工程結
    算驗收證明書要無證據力，故系爭工程之結算數量應以上訴
    人實際運載數量為準。又浩晟公司就新豐溪中山橋上游2K+9
    46至4K+006段為高程設計、治理規劃及預估該工程疏濬可標
    售之砂石數量為15,761立方公尺，其作業期限為20日曆天，
    此乃係浩晟公司精算而成，而以上訴人有限之機器、人力及
    卡車，以20日曆天之工程，其超挖情形有限，然被上訴人查
    驗上訴人疏濬後之砂石數量竟高達39,741立方公尺，較原設
    計數量之15,761立方公尺多出23,980立方公尺，顯有疑問，
    足徵浩晟公司並未至現場實地測量，其所提測量及結算之數
    據均係閉門造車而成。上訴人就系爭工程乃依約施作，並無
    超挖砂石情事，是被上訴人本件請求為無理由等語，資為抗
    辯。原審為上訴人敗訴之判決，上訴人不服，提起上訴，聲
    明：(一)原判決廢棄。(二)被上訴人在第一審之訴及假執行之聲
    請均駁回。
三、經查被上訴人主張其於90年12月間委請訴外人浩晟公司就新
    竹縣新豐鄉新豐溪中山橋上游2k+946～4k+006段為高程設計
    及治理規劃，浩晟公司於91年2月間完成規劃設計，並預估
    系爭工程疏濬可標售之砂石數量為15,761立方公尺，被上訴
    人乃公開招標，由上訴人以每立方公尺213元之價格得標，
    兩造並於91年8月29日簽訂系爭契約。上訴人已依系爭契約
    之約定繳付第1期款303萬元，且自91年9月24日起於約定範
    圍內開挖新豐溪河道砂石及裝載搬運，並於91年10月13日竣
    工等情，有開標記錄、標單、系爭契約、工程結算驗收證明
    書、被上訴人92年7月30日府建水字第092008433號函、被上
    訴人與浩晟公司所訂新豐溪緊急搶修疏浚堆置砂石測設委託
    規劃設計契約書及比議價單可稽（見原審卷(一)第9至21、26
    頁，卷(二)第36至55頁），且為上訴人所不爭執，均堪信為真
    實。
四、被上訴人主張系爭工程經驗收結算之土石數量為39,741立方
    公尺，較原預估之土石數量15,761立方公尺多出23,980立方
    公尺，故上訴人依約應再繳納價款5,434,833元等語；惟為
    上訴人所否認。經查：
  (一)依系爭契約第3條關於「標售總額及繳款辦法」第1項約定：
    「乙方（即上訴人）得標單計價以每立方公尺新台幣213元
    整，土石數量估算為15,761立方公尺，分兩期繳款，第1期
    款以估算土石數量乘以得標單價之90%計，應於簽約時一次
    繳清，第2期應於契約期限屆滿查驗數量核定後，以核定數
    量乘以得標金額扣除第1期已繳金額，乙方於接到甲方（即
    被上訴人）書面通知10日繳清。如核定數量低於預估數量，
    其已繳款項差額，甲方辦理退還」（見原審卷(一)第11頁）；
    又於第13條關於「作業標準與數量調整」約定：「一本作業
    砂石及河道整理之區段範圍及高程，以契約圖說規定為準。
    二開工前，甲、乙雙方應會同檢測核算圖說數量…」（見原
    審卷(一)第15頁）；又於第16條第1項關於「查驗（核）」約
    定：「甲方應於乙方成立本契約圖說明規定事項向甲方報備
    或契約期限屆滿之日起10日內會同乙方就已完成部分依本契
    約有關圖說與規定詳加測量與查封」（見原審卷(一)第16頁）
    。是依上開約定，兩造就系爭工程總價款，係依開工前及完
    工後分別測得高程之差距計算砂石量，再乘以得標金額而為
    計算。
  (二)上訴人雖抗辯浩晟公司並未於開工前進行測量，故無法以開
    工前之測量圖說與完工後所測得高程間之差距計算砂石量，
    且被上訴人之承辦人葉松泰已同意按照上訴人實際挖掘之砂
    石量計價，並由浩晟公司派員在現場監工及收取出貨清單，
    是本件結算土石數量應以上訴人所交付出貨清單所載數量為
    計算基準等語。惟查：
  1.證人即被上訴人就系爭工程之承辦人葉松泰在原審到場證稱
    ：沒有聽上訴人說過計價方式係以實際開挖數量來計算等語
    （見原審卷(一)第109頁）。又被上訴人係政府機關，其就所
    簽訂公共工程契約之執行均須遵循法定程序，倘有變更契約
    約定內容之情事，必須經由內部簽核程序，始得為之，非可
    由承辦人員擅自決定，且證人葉松泰亦否認有同意上訴人改
    採實作實算計價，而上訴人復無法舉證證明兩造已合意就系
    爭工程之計價方式變更為按實際挖掘數量計價，是上訴人抗
    辯兩造就系爭工程總價已合意變更為按上訴人實際挖掘之砂
    石量計算云云，尚不足取。
  2.系爭工程係由浩晟公司負責設計、監造、結算，此經證人即
    浩晟公司之負責人黃源霖及浩晟公司就系爭工程之承辦人乙
    ○○證述屬實（見原審卷(一)第102、103頁）。上訴人抗辯其
    於施工期間，每出1部砂石車，即交付1張出貨清單予浩晟公
    司之監工人員，並於每日收工後核對數據，足證兩造確已合
    意按實際開採砂石數量計價等語。惟據證人葉松泰證稱：出
    貨清單的作用是在於遭警察稽查時，用以證明砂石不是盜採
    而來等語（見原審卷(一)第110頁）；又證人乙○○亦證稱：
    上訴人所交付之出貨清單對浩晟公司而言僅供參考，且保留
    時間僅1、2年等語（見原審卷(一)第110頁）；而上訴人亦不
    否認出貨清單一方面係用以向稽查之警員證明其所開採之砂
    石非屬盜採，另一方面亦用以證明所開採之砂石數量供員警
    參考等語，足見出貨清單之交付與兩造關於計價方式之約定
    間，並無必然關係。況上訴人自承其製作之出貨清單為一式
    三聯，其中一聯交付予浩晟公司，其中一聯交付予砂石場，
    另一聯則交由砂石車之司機持以向砂石場請款等語（見原審
    卷(一)第107頁），則倘兩造確曾合意變更計價方式，改採按
    實際開挖、運載數量計價，依通常交易情形，上訴人照理應
    會自行留存一份出貨清單，以供結算、請款之用，然上訴人
    竟未保留此部分資料，所為顯與常情有違，是尚不能僅憑上
    訴人於施工期間有交付出貨清單予浩晟公司之監工人員一節
    ，即足據以證明兩造已合意變更為按上訴人實際挖掘砂石數
    量計價。
  3.被上訴人固自認兩造於系爭工程開工前確未會同至現場進行
    測量（見原審卷(一)第88頁）。惟據證人葉松泰在原審到場證
    稱：「我們這件 (工程)設計監造是委託浩晟公司，被告公
    司 (即上訴人)的江清景有來找我說浩晟公司沒有辦法配合
    測量，我打電話到浩晟公司，浩晟公司請他們直接去檢測，
    如果跟圖說數量不符再找他們」等語（見原審卷(一)第108頁
    ）；又證人乙○○亦在原審到場證稱：「（當時在設計完成
    交給新竹縣政府招標出售砂石時）是（可以預估砂石數量）
    」，「河川都有它的治理高程，多出的部分要疏圳，我們是
    實測來預估砂石量，預估方法是每隔相當距離就測出斷面圖
    ，以面積乘以長度就是預估的砂石量」，「（以上開方式預
    估砂石跟實際挖掘數量）正常情況不會差很多，除非挖超出
    高程。本件就有挖超過高程之情形」，「（系爭工程開工前
    )是 (要做測量），但是沒有去測量，因為當初被告他們急
    著要去開工，我們時間上沒有辦法配合，我請他們將原來的
    設計圖拿去實際測量，確認實際河床高度及疏圳高度跟設計
    圖是否一樣，如果不一樣，就要告訴我們，如果一樣就可以
    開工，後來他們沒有跟我們異議」，「（系爭工程係於91年
    年初完成設計，於91年8月間發包，於此期間，砂石數量）
    正常來說是不改變，而且本件工程是在下游，理論來說砂石
    只會越來越多，除非有外力，例如像盜採，但是本件發包前
    是沒有道路可以下去，應該是不會有這狀況，被告公司得標
    後應該有實際去檢測，如果當時有變少，他們應該會向我們
    及縣政府異議」，「豬舍在轉角是有一間，本件發包的內容
    是包括砂石及泥土，所以我們在單價上訂得低，只訂了50元
    ，不然正常是純砂石市價大約是100元。被告說他們（在開
    工前有到現場看過)發現有開挖痕跡，照理說他們在競標前
    會去現場查看，競標後到開工時間很短，如果有被盜挖他們
    不會不說」，「（他們來要求測量時也）沒有（提過盜挖之
    事）」，「我們是90年年底收到系爭工程案件，在91年8月
    才招標。按照工程慣例，得標廠商應自行先去測量，如果測
    的跟我們不一樣，我們才會去測量」等語（見原審卷(一)第10
    2至107）；復於本院證稱：「（系爭工程）設計之前有進行
    測量…依照契約規定30天之內提出設計草稿，在設計草稿提
    出前，到現場進行測量。系爭工程開工前，我們公司沒有再
    會同上訴人進行測量」，「上訴人在訂約後2、3天要求我們
    會同測量，但我們公司測量要排定時程，因該段時間無法配
    合測量，所以我有跟上訴人公司江清景先生說請他們自行測
    量，如與設計圖不符再跟我們說，但上訴人有無去自行測量
    我不知道，只是後來他們都沒有提出異議就開工了」等語（
    見本院卷第99頁反面）。足證被上訴人及浩晟公司雖於系爭
    工程開工前未會同上訴人至現場進行測量，惟彼等已告知上
    訴人自行進行測量，如其測量結果與浩晟公司所提原設計圖
    之數據相符，即以該設計圖之數據為準；如有不符，再行通
    知浩晟公司重行測量；而上訴人於開工前確曾自行測量，此
    有上訴人92年5月6日宜逸字第9200009號函、92年6月17日宜
    逸字第92000017號函及92年7月18日宜逸字第92000018號函
    可稽（見原審卷(二)第27、29、31頁），然其於自行測量後並
    未向浩晟公司表示原設計圖之測量數據有誤，則依其情形，
    堪認上訴人已同意依原設計圖之數據為準。
  (三)被上訴人主張系爭工程於91年10月13日竣工，於92年3月20
    日辦理初驗，並於92年4月18日辦理複驗完成驗收，經測量
    結算結果，系爭工程挖掘土石數量為39,741立方公尺，並提
    出工程決算書（證物外放）、工程結算驗收證明書、結算明
    細表、工程數量計算表、護坡駁坎數量計算表、營繕工程初
    驗紀錄、營繕工程複驗紀錄、初驗驗收紀錄及複驗驗收紀錄
    為證（見原審卷(一)第21至25頁、本院卷第56至59頁）；惟為
    上訴人所否認，並以前詞置辯。經查：
  1.上訴人雖抗辯被上訴人辦理初驗、複驗時並未通知上訴人到
    場，其驗收程序有瑕疵等語。惟查被上訴人於92年3月13日
    以府建水字第0920023818號函通知上訴人及浩晟公司訂於92
    年3月20日辦理初驗，請上訴人派員並攜帶驗收器具前往現
    場會辦，嗣又於92年4月9日以府建水字第0920038587號函通
    知上訴人及浩晟公司訂於92年4月18日辦理複驗，請上訴人
    派員並攜帶驗收器具前往現場會辦，並於正本收受者欄特別
    註明請上訴人派員參加，此有上開函文及被上訴人行政室文
    書課發文紀錄可稽（見本院卷第54、55、65至67-1頁）；又
    證人乙○○在本院到場證稱：「初驗、複驗通知是由新竹縣
    政府負責，印象中有一次上訴人有派江先生到場，我不能確
    定那次是初驗或複驗，當時他在旁邊看，沒有提出意見」等
    語（見本院卷第100頁反面）；且兩造及浩晟公司自系爭契
    約簽訂後，曾多次公文往返（見系爭工程決算書－證物外放
    及原審卷第24至35頁），而上訴人於92年12月1日曾發函予
    被上訴人表示系爭工程設計高程與實際開挖高程數量有嚴重
    差距，故系爭工程應以實際出料運載計價（見原審卷(二)第23
    頁），其於系爭工程完成驗收後，復先後於92年5月6日、92
    年6月17日致函被上訴人，仍爭執系爭工程應以實際挖掘數
    量（以出車次數計算土石數量）計價，然並未提及未獲被上
    訴人通知會同辦理初驗、複驗之事（見原審卷(二)第27、29頁
    ），由此堪認上訴人確有接獲上開會同辦理驗收之通知，然
    因知悉依完工測量結果計算其開挖之數量與原設計砂石數量
    不符，因而主張系爭工程應以實際出料運載計價，而不願配
    合辦理驗收程序。
  2.上訴人另抗辯浩晟公司並未到現場實地測量，其所提出之測
    量數據顯係浩晟公司閉門造車所填載，不足信為真實等語。
    惟查：
  被上訴人於上訴人91年10日3日申報完工後，即於91年10月
    18日以府建水字第0910117977號函請上訴人於7日內檢送竣
    工圖表、結算明細表及契約約定其他資料以辦理驗收（見外
    放證物）；又證人乙○○在原審到場證稱：「被告公司陳報
    完工的時候，我們就已經去測量，測量時我們有通知他們到
    場，他們有無到場，時間太久我忘記了」，「是我打江清景
    先生之手機（通知被告到場的）」等語（見原審卷(一)第105
    頁）；復於本院到場證稱：「（系爭工程之完工測量）因時
    間太久，詳細日期不記得，應該是上訴人呈報完工後1星期
    去測量，結算測量是我去測量」，「測量時間是我們公司安
    排，初驗及複驗時間是新竹縣政府安排」，「完工測量我有
    通知上訴人的江清景先生，是以電話通知他本人，一般情形
    ，結算時會通知承包商到現場結算，江先生測量時沒有到場
    」（見本院卷第100頁）；又證人葉松泰證稱：「（完工到
    初驗之所以會有5個月之時間是）因為被告陳報竣工，我們
    交由浩晟公司去測量，測出來結果發現數量差距太大，再加
    上我那時離開水利課接手的同事不熟，還有是我們一再跟江
    清景協商是不是去找別的單位，做出對他比較有利之測量，
    後來因為工程拖了半年，我們只好通知直接進行驗收」等語
    （見原審卷(一)第109頁）；而上訴人在原審亦自認其因認為
    系爭工程應以實際出料運載數量計價，因而未要求被上訴人
    重測，亦未依被上訴人之建議另行委由其他機關進行測量等
    語（見原審卷(一)第109頁），足證浩晟公司於系爭工程完工
    後確有至現場進行完工測量。
  據證人即系爭工程初驗之主驗員丁○○證稱：「我有到現場
    辦理初驗，初驗時有到現場辦理，機器架設好後，我們有核
    對機器的讀數和浩晟公司事先測量之讀數，初驗部分僅有12
    個點，即是我們找出來的比較重要之部分，去核對其數據是
    否一樣，辦理初驗時我記得並沒有辦理照相存證，我僅有核
    對數據，製作紀錄，當場以手寫紀錄數據，回辦公室再作成
    正式的紀錄」等語（見本院卷第101頁反面）；又證人甲○
    ○亦證稱：「有（參與系爭工程之驗收），是參與複驗，我
    是複驗的主驗官。複驗時針對監造單位製作的竣工圖核對數
    字是否相同，竣工圖上有高程數據，針對每個數據核對」，
    「（複驗）通常針對初驗的結果去核對，也可能根據初驗結
    果去抽樣核對，現場有帶去水準儀進行測量」等語（見本院
    卷第101頁反面、第102頁）；又證人丙○○亦證稱：「有參
    與（系爭工程之）複驗，我是監驗人員，任務是監督驗收程
    序。本件主驗官、設計單位有進行複驗，他們有拿儀器來，
    他們有在測量，技術問題不是我負責，我只負責監驗，驗收
    紀錄是由當天擔任紀錄的人員紀錄，當場有簽名，回來再作
    結算驗收證明」，「紀錄人員會當場手寫紀錄，我在該紀錄
    上當場簽名，（卷附）複驗紀錄是承辦人員事後回來整理後
    ，我再簽一次 (名)」等語（見本院卷第102頁反面）；又證
    人乙○○亦證稱：「初驗時不會全部檢測，看主驗官要測量
    何地方我們再測量，看數據是否相符，等於是抽驗而不是全
    部測量。複驗也是抽驗，並未進行全部重測」，「（本院卷
    第57、58頁之初驗、複驗紀錄）是現場測量結果，上面所寫
    的位置（樁號）是主測官抽驗的位置，主測官會把當場測量
    的結果寫在紙上，事後再做成正式的紀錄，被上證二的紀錄
    （指上開初驗、複驗紀錄）紀錄是事後作成的（正式的紀錄
    ）」，「設計與測量是用光波測距經緯儀，驗收是用水準儀
    ，水準儀僅能讀數據，自行紀錄，光波測距經緯儀本身有一
    個紀錄器，紀錄完我們以電腦讀數據」，「在設計或結算時
    ，我們會實地測量，針對變化較大的點去測量，而非針對每
    個點（即如原審卷第24、25頁『護坡駁坎數量計算表』所示
    每個樁號）去做測量，我會把數據帶回公司，以電腦程式去
    畫個平面圖，平面圖完後，再製作縱斷面圖，對照規劃高程
    ，可以看出哪部分要挖，哪的部分要填，再製作橫斷面圖，
    主要功用是來算出挖填的數量，並算出預估開採的數量。原
    審卷第24、25頁（之『護坡駁坎數量計算表』所示）各樁號
    測量數據，有些是變化較大部分有實際測量，差異不大的部
    分抽部分測量，其餘部分再根據上開實際測量結果與斷面圖
    ，用內插法（平均數）計算出數據」，「（上述斷面圖即）
    是（工程決算書所附之斷面圖）」等語（見本院卷第100、1
    01頁）。足證被上訴人辦理初驗、複驗確有會同浩晟公司至
    現場實地進行測量，上訴人徒以被上訴人無法提出初驗及複
    驗人員在現場以手寫作成之原始紀錄，即空言主張浩晟公司
    及被上訴人並未至現場實地進行測量，所提出之測量數據均
    係浩晟公司閉門造車而成云云，自不足取。
  3.依上開初驗、複驗紀錄「備註」欄所載：「本工程結算數量
    為疏濬前實測高程與疏濬後實際測量高程兩者之差計算所得
    數量」（見原審卷第57、58頁），已載明系爭工程結算數量
    之計算方式；而該驗收紀錄所載：「驗收結果，除水中及隱
    蔽未驗收部分由監工人員負責外，其餘依驗收實作數量決算
    ，同意驗收合格」（見本院卷第56、59」，應係指同意依上
    開測量結果計算所得數量驗收合格，是上訴人執此抗辯被上
    訴人既已同意驗收合格，即係認定上訴人並未超挖云云，顯
    有誤會，亦不足取。
  4.系爭契約第7條關於「土石作業監督」固約定：「一乙方應
    依甲方指示之徵收及測量控制點辦理土石作業前斷面測量，
    並按圖說開挖線與邊坡坡度分區標示，並依計畫斷面作業。
    二每一分區作業完成後應會同甲方辦理查核，合格後再繼續
    進行下一分區作業。三土石作業期間甲方監督人員得隨時實
    施檢驗測量，乙方應無條件配合供給檢測人員，不得藉詞推
    諉或要求補償」（見原審卷(一)第13頁）。惟據證人乙○○證
    稱：「施工中實際開挖狀況不會跟設計圖完全相符，因為上
    訴人有做導水工程，但該部分須因地制宜施作，所以通常不
    會出現在設計圖上。因系爭工程施工期很短，所以是到施工
    完成後再做查核工作，施工中沒有再做查核工作，但有車輛
    進出，會提出出貨單，我們按照出貨單代替查驗，管制施工
    中的數量，系爭工程的出貨單已經找不到了，出貨單所記載
    的出貨數量是依照車輛的大小來估算填寫，因為車輛大小與
    實際出貨數量差不多，雖然有不符，但也相差不多，在施工
    過程中依照出貨單所查核之數量沒有異常，應是與契約相符
    。出貨單是在上班時間收，下班時間無法管制，下班時現場
    並無人在看守、監督」，「我們上班時間是早上8時至下午5
    點，（依照現場狀況）早上8時以前及下午5點以後，有適當
    日照期間，有可能開挖，但無法管制」等語（見本院卷第10
    0頁），是尚難僅因上訴人開挖期間有浩晟公司之監工人員
    於上班時間在場監督土石作業，即認上訴人無超挖土石之可
    能。
  5.上訴人另抗辯其於91年10月13日竣工後，即要求被上訴人驗
    收，而被上訴人遲至92年3月12日始辦理初驗，於同年4月18
    日辦理複驗，顯已違反經濟部水利署暨所屬機關工程驗收注
    意事項所定應於30日內辦理初驗、於20日內完成驗收之規定
    。惟查被上訴人係地方政府機關，非屬經濟部水利署所屬機
    關，自不受經濟部水利署暨所屬機關工程驗收注意事項相關
    規定之拘束，是上訴人執此抗辯被上訴人所為初驗、複驗程
    序違法云云，亦不足取。
  6.上訴人又抗辯其自91年9月24日開工起至91年10月12日竣工
    止，在新豐溪2K+006至3K+306段約1,060公尺範圍內開挖，
    共挖掘新豐溪河道砂合計15,000立方公尺，並未超出系爭契
    約原預定數量等語，並提出統一發票為證（見原審卷(一)第11
    7、118頁）。惟依上開統一發票所載，充其量僅足證明上訴
    人有將所挖掘新豐溪河道砂出售予訴外人石城企業社及出售
    數量為15,000立方公尺之事實，然尚不足據以證明上訴人就
    系爭工程所挖掘之砂石總量即為15,000立方公尺。是上訴人
    執此抗辯其並無超挖砂石之情事，亦不足取。
  7.查系爭契約原預估之土石數量為15,761立方公尺，經驗收結
    算之土石數量為39,741立方公尺，較原預估之土石數量多出
    23,980立方公尺，而上訴人得標單價為每立方公尺213元，
    其於簽訂系爭契約時已繳納第1期款303萬元，已如前述，則
    依此計算，系爭工程之結算總價為8,464,833元（計算式為
    ：213×39,741＝8,464,833），扣除上訴人已繳交之303萬
    元，上訴人尚須給付5,434,833元（計算式為：8,464,833－
    3,030,000＝5,434,833）。
五、綜上所述，被上訴人依據系爭契約之約定，請求上訴人給付
    5,434,833元，及自起訴狀繕本送達翌日即94年1月21日（見
    原審卷(一)第33頁）起算之法定遲延利息，為有理由，應予准
    許。從而，原審所為上訴人敗訴之判決，核無違誤，上訴意
    旨指摘原判決不當，求予廢棄改判，為無理由，應予駁回。
六、至兩造其餘之攻擊或防禦方法及未經援用之證據，經本院斟
    酌後，認為均不足以影響本判決之結果，自無逐一詳予論駁
    之必要，併此敘明。
七、據上論結，本件上訴為無理由，依民事訴訟法第449條第1項
    、第78條，判決如主文。
中　　華　　民　　國　　96　　年　  10  　月　  16　　日
                    民事第四庭
                        審判長法  官  張劍男
                              法  官  陳昆煇
                              法  官  彭昭芬
正本係照原本作成。
如不服本判決，應於收受送達後20日內向本院提出上訴書狀，其
未表明上訴理由者，應於提出上訴後20日內向本院補提理由書狀
（均須按他造當事人之人數附繕本）上訴時應提出委任律師或具
有律師資格之人之委任狀；委任有律師資格者，另應附具律師資
格證書及釋明委任人與受任人有民事訴訟法第466條之1第1項但
書或第2項（詳附註）所定關係之釋明文書影本。
中　　華　　民　　國　　96　　年　　10　　月　　16　　日
                              書記官  丁華平
附註：
民事訴訟法第466條之1（第1項、第2項）：
對於第二審判決上訴，上訴人應委任律師為訴訟代理人。但上訴
人或其他法定代理人具有律師資格者，不在此限。
上訴人之配偶、三親等內之血親、二親等內之姻親，或上訴人為
法人、中央或地方機關時，其所屬專任人員具有律師資格並經法
院認為適當者，亦得為第三審訴訟代理人。
